---
title: "Ejemplo 1: Modelación del rendimiento de caña de azúcar a partir de información satelital"
format: html
---

## Motivación 

La generación de datos a partir de imágenes satelitales, constituyen una fuente 
valiosa de información, pudiéndose construir incluso series históricas de 
imagen de un sitio. En bioestadística este tipo de datos se usa para monitorear 
ecosistemas, realizar pronósticos climáticos y predecir cosechas, entre otros.

En este caso mostramos la implementación de un análisis exploratorio de datos 
para caracterizar la variable toneladas de caña por hectárea. 
Luego estudiaremos el uso de modelos de regresión lineal para estimar 
rendimientos de caña de azúcar a partir de índices de vegetación elaborados 
con información proveniente de sensores remotos.


## Datos

Trabajamos con datos de imágenes del satélite Landsat 5 TM, 
seleccionadas desde: USGS (USA): <http://earthexplorer.usgs.gov/> e 
INPE (Brasil): <http://www.inpe.br/>.

Se utilizaron datos pertenecientes a lotes de producción de caña de azúcar 
del noroeste argentino, expresados en toneladas de caña por hectárea (TCH) 
por lote, correspondientes a la zafra de 2009. Se eligieron 79 lotes con fecha 
de cosecha posterior a la fecha de la imagen satelital y se registraron los 
valores de TCH y las bandas de la imagen que seria usadas para predecir esa 
TCH. Todas los lotes fueron cosechado en verde (i.e. no-quema). De cada lote 
se registró además la edad del cultivo ya que la caña de azúcar es una especie 
semiperenne y algunos lotes eran del primer año de plantación (caña planta), 
mientras que otros del segundo año o primer rebrote (soca1) y otros de 
rebrotes de 2 o más años desde la plantación (entre paréntesis figura el nombre 
de la variable en el archivo de datos)

- Unidad de análisis (UM)
- Longitud (X_coord)      
- Latitud (Y_coord)      
- Banda 1 de la imagen satelital (Banda1)      
- Banda 2 de la imagen satelital (Banda2)        
- Banda 3 de la imagen satelital (Banda3)      
- Banda 4 de la imagen satelital (Banda4)         
- Banda 5 de la imagen satelital (Banda5)      
- Banda 7 de la imagen satelital (Banda7)      
- Edad en dos categorías: "Planta o Soca1" y "Soca2 o más" (EDAD)
- Toneladas de caña por ha (TCH)             

### Lectura base de datos

```{r}
#| code-fold: true
#| code-summary: "Carga paquetes y funciones"
library(nlme)
library(dplyr)
library(ggplot2)
library(sf)
library(tmap)


resumir_modelo <- function(modelo) {
  
  rmse <- function(modelo) {
    sqrt(mean(modelo$residuals^2))
  }
  
  aic <- AIC(modelo)
  bic <- BIC(modelo)
  my_rmse <- rmse(modelo)
  regresora <- paste(attr(modelo$terms,"term.labels"), collapse = ", ")
  
  conCor <- ifelse(length(modelo$modelStruct), 'Si', 'No')
  data.frame('Indice' = regresora,
             'ConCorr' = conCor,
             'AIC' = aic,
             'BIC' = bic,
             'RMSE' = my_rmse, 
             check.names = FALSE)
}

diferenciaNormalizada <- function(x, y) {
  (x - y) / (x + y)
}

tmap_options(basemaps = c(
  'Satelital' = leaflet::providers$Esri.WorldImagery,
  'OSM' = leaflet::providers$OpenStreetMap))
```


```{r}
datos <- read.table("data/No_quemadas.txt")

```

### Cálculos de índices a partir de las bandas


-  Índice de Vegetación de Diferencia Normalizada (Normalized Difference 
Vegetation Index, NDVI)


::: {.callout-noet appearance="simple"}

El cálculo del NDVI se basa en la combinación de las bandas 3 (R) y 4 (NIR) de
lansat ya que las plantas absorben la luz correspondiente a dichas bandas 
diferencialmente según su estado vegetativo.

:::




$$NDVI = \frac{NIR - R}{NIR + R} =  \frac{B4 - B3}{B4 + B3}$$

- NDVI verde (green NDVI, gNDVI). Permite capturar más específicamente la 
concentración de clorofila. 


$$gNDVI = \frac{NIR - G}{NIR + G} =  \frac{B4 - B2}{B4 + B2}$$

- Índice de Canopeo Normalizado (Normalized Canopy Index, NCI), 
relacionado con el área foliar. Mayores valores de NCI indican menor área foliar
y mayor cantidad de suelo desnudo, es decir menor canopeo.


$$NCI = \frac{SWIR - G}{SWIR + G} =  \frac{B5 - B2}{B5 + B2}$$


```{r}
datos <- datos |> 
  mutate(
    ndvi = diferenciaNormalizada(Banda4, Banda3),
    gndvi = diferenciaNormalizada(Banda4, Banda2),
    nci = diferenciaNormalizada(Banda5, Banda2)
  )

```

### Visualización espacial de los datos

```{r}
datos_sf <-
  sf::st_as_sf(datos,
               coords = c('X_coord', 'Y_coord'),
               crs = 32720)

tmap_mode('view')

```


:::: {.columns}

::: {.column width="49%"}

```{r}
tm_shape(datos_sf) +
  tm_dots(col = 'TCH')
```

:::

::: {.column width="2%"}

:::


::: {.column width="49%"}

```{r}
tm_shape(datos_sf) +
  tm_dots(col = 'ndvi')
```


:::

::::




### Estadística descriptiva

#### Gráficos


```{r}
#| fig-subcap: ["Histograma", "Gráfico de cajas"]
#| layout-ncol: 2

ggplot(datos, aes(TCH)) +
  geom_histogram(aes(y = after_stat(count / sum(count))),
                 bins = 15) +
  labs(y = 'Frecuencia Relativa')

ggplot(datos, aes(EDAD, TCH)) +
  geom_boxplot(width = 0.25)
```



### Análisis de regresión Lineal

#### NDVI

::: {.column-margin}

```{r}
#| label: fig-ndvi
#| fig-cap: "TCH en función de NDVI"
#| column: margin
#| echo: true
ggplot(datos, aes(ndvi, TCH)) +
  geom_point()

```

:::


```{r}

modelo_ndvi <- gls(TCH ~ ndvi, 
                   data = datos, 
                   method = 'REML')
summary(modelo_ndvi)

```

```{r, include=FALSE,purl=FALSE}
# modelo_ndvi_gls_ml <- nlme::gls(TCH ~ ndvi, data = datos, method = "ML")
# modelo_ndvi_gls_reml <- nlme::gls(TCH ~ ndvi, data = datos, method = "REML")
```


#### gNDVI

::: {.column-margin}

```{r}
#| label: fig-gndvi
#| fig-cap: "TCH en función de gNDVI"
#| column: margin
#| echo: true
ggplot(datos, aes(gndvi, TCH)) +
  geom_point()

```

:::

```{r}
modelo_gndvi <- gls(TCH ~ gndvi, 
                    data = datos, 
                    method = 'REML')
summary(modelo_gndvi)
```

#### NCI 

::: {.column-margin}

```{r}
#| label: fig-nci
#| fig-cap: "TCH en función de NCI"
#| column: margin
#| echo: true
ggplot(datos, aes(nci, TCH)) +
  geom_point()
```

:::

```{r}
modelo_nci <-  gls(TCH ~ nci, 
                   data = datos, 
                   method = 'REML')
summary(modelo_nci)
```


### Resumen de modelos ajustados

```{r}
rbind(
  resumir_modelo(modelo_ndvi),
  resumir_modelo(modelo_gndvi),
  resumir_modelo(modelo_nci)
  )

```


## Ajuste espacial

```{r}
#| label: modelo-corr-ndvi

modelo_ndvi_conCorr <- gls(
  TCH ~ ndvi,
  correlation = corExp(
    form =  ~ as.numeric(as.character(X_coord)) + 
      as.numeric(as.character(Y_coord)),
    metric = "euclidean",
    nugget = FALSE
  ),
  data = datos,
  method = 'REML'
)
summary(modelo_ndvi_conCorr)

```


```{r}
#| label: modelo-corr-gndvi
modelo_gndvi_conCorr <- gls(
  TCH ~ gndvi,
  correlation = corExp(
    form =  ~ as.numeric(as.character(X_coord)) + 
      as.numeric(as.character(Y_coord)),
    metric = "euclidean",
    nugget = FALSE
  ),
  data = datos,
  method = 'REML'
)
summary(modelo_gndvi_conCorr)
```



```{r}
#| label: modelo-corr-nci
modelo_nci_conCorr <- gls(
  TCH ~ nci,
  correlation = corExp(
    form =  ~ as.numeric(as.character(X_coord)) +
      as.numeric(as.character(Y_coord)),
    metric = "euclidean",
    nugget = FALSE
  ),
  data = datos,
  method = 'REML'
)
summary(modelo_nci_conCorr)

```


```{r}

rbind(
  resumir_modelo(modelo_ndvi),
  resumir_modelo(modelo_ndvi_conCorr),
  resumir_modelo(modelo_gndvi),
  resumir_modelo(modelo_gndvi_conCorr),
  resumir_modelo(modelo_nci),
  resumir_modelo(modelo_nci_conCorr)
  )


```

```{r}
ef_fijos_ndvo_iid <- summary(modelo_ndvi)
ef_fijos_ndvo_iid$tTable
```

```{r}
ef_fijos_ndvo_corr <- summary(modelo_ndvi_conCorr)
ef_fijos_ndvo_corr$tTable
```

```{r obs-pred-lm}
#| column: page
#| layout-ncol: 3
#| layout-nrow: 1

predichos_lm <- datos
predichos_lm$pred_ndvi_iid <- predict(modelo_ndvi)
predichos_lm$pred_ndvi_esp <- predict(modelo_ndvi_conCorr)


ggplot(predichos_lm, aes(pred_ndvi_iid, TCH)) +
  geom_point() +
  geom_abline(slope = 1, intercept = 0)

ggplot(predichos_lm, aes(pred_ndvi_esp, TCH)) +
  geom_point() +
  geom_abline(slope = 1, intercept = 0)

ggplot(predichos_lm, aes(pred_ndvi_esp, pred_ndvi_iid)) +
  geom_point() +
  geom_abline(slope = 1, intercept = 0)

```


# INLA

```{r}
# if (!requireNamespace("BiocManager", quietly = TRUE))
#   install.packages("BiocManager")
# BiocManager::install(c("graph", "Rgraphviz"), dep = TRUE)
# 
# install.packages(
#   "INLA",
#   repos = c(getOption("repos"), INLA = "https://inla.r-inla-download.org/R/testing"),
#   dep = TRUE
# )
# https://www.r-inla.org/download-install
library(INLA)
library(inlabru)

```

```{r}
inla.setOption(inla.mode = 'experimental')

```

### Generación grilla espacial y modelo Matern SPDE 

```{r generacion-grilla-inla}

loc <- st_coordinates(datos_sf)

mesh <- INLA::inla.mesh.2d(
  loc = loc,
  offset = c(1000, 4000),
  cutoff = 800,
  max.edge = c(1000, 2000),
  max.n = 10000)


ggplot(datos_sf) +
  gg(mesh) +
  geom_sf()


spde <- INLA::inla.spde2.pcmatern(
  mesh = mesh,
  prior.range = c(2000, 0.05),
  prior.sigma = c(200, 0.01)
)

```



```{r, eval=FALSE}
#| code-fold: true
#| code-summary: "Ajuste MJB usando INLA sin funciones de inlabru"
#| 
proj_obs <- inla.mesh.projector(mesh, loc = loc)
proj_pred <- inla.mesh.projector(mesh, loc = mesh$loc)

A_obs <- inla.spde.make.A(mesh, loc = loc)
A_pred <- inla.spde.make.A(mesh, loc = proj_pred$loc)
idx <- 1:spde$n.spde

stack_obs <-
  inla.stack(
    data = list(y = datos_sf$TCH),
    A = list(A_obs, 1),
    effects = list(c(
      list(Intercept = 1),
      inla.spde.make.index("spatial", spde$n.spde)
    ),
    covar = datos_sf$ndvi),
    tag = "obs"
  )
stack_pred <-
  inla.stack(
    data = list(y = NA),
    A = list(A_pred),
    effects = list(c(
      list(Intercept = 1),
      inla.spde.make.index("spatial", mesh$n)
    )),
    tag = "pred"
  )
stack <- inla.stack(stack_obs, stack_pred)


formula <- y ~ -1 + Intercept + covar +
    f(spatial, model = spde)

result1 <- inla(
  formula,
  data = inla.stack.data(stack_obs, spde = spde),
  family = "gaussian",
  control.predictor = list(A = inla.stack.A(stack_obs),
                           compute = TRUE)
)
summary(result1)


plot(datos_sf$TCH, 
     result1$summary.fitted.values[inla.stack.index(stack_obs, "obs")$data, "mean"],
     main = "Observations vs posterior predicted values at the data locations")

# 
# field_pred <- inla.mesh.project(proj_pred,
#                                 result1$summary.fitted.values[inla.stack.index(stack, "pred")$data, "mean"])
# field_pred_sd <- inla.mesh.project(proj_pred,
#                                    result1$summary.fitted.values[inla.stack.index(stack, "pred")$data, "sd"])
# 
# image(inla.mesh.project(mesh,
#                         field = field_pred,
#                         dims = c(200, 200)),
#       main = "Posterior field mean")
# image(inla.mesh.project(mesh,
#                         field = field_pred_sd,
#                         dims = c(200, 200)),
#       main = "Prediction standard deviation")
```


## Ajuste de MJB con `inlabru`

El paquete `inlabru` fue desarrollado para facilitar la modelación espacial 
utilizando funciones del paquete `INLA`.

```{r ajuste-inlabru}
#| column: page-right
#| layout-align: center
#| 
ndvi_bru_spde <-
  bru(
    TCH ~ Intercept(1) + ndvi + site(main = coordinates, model = spde),
    family = "gaussian",
    data = as_Spatial(datos_sf)
  )

summary(ndvi_bru_spde)
```


```{r}
#| column: screen-inset-shaded
#| layout-nrow: 1
plot(ndvi_bru_spde, "Intercept")
plot(ndvi_bru_spde, "ndvi")
```

- Distribución a posteriori de los hiperparámetros

```{r}
#| fig-height: 12


spde.posterior(ndvi_bru_spde, "site", what = "matern.covariance") -> covplot
spde.posterior(ndvi_bru_spde, "site", what = "matern.correlation") -> corplot
spde.posterior(ndvi_bru_spde, "site", what = "range") -> rngplot
spde.posterior(ndvi_bru_spde, "site", what = "log.range") -> lgrngplot
spde.posterior(ndvi_bru_spde, "site", what = "variance") -> varplot
spde.posterior(ndvi_bru_spde, "site", what = "log.variance") -> lgvarplot

multiplot(plot(covplot), plot(corplot),
          plot(rngplot), plot(lgrngplot),
          plot(varplot), plot(lgvarplot))
```


#### Observados vs. distribución a posteriori

```{r}
pred_mesh <-
  predict(ndvi_bru_spde, as_Spatial(datos_sf), ~ Intercept + ndvi + site)
predichos <- st_as_sf(pred_mesh)

ggplot(predichos, aes(mean, TCH)) +
  geom_point() +
  geom_abline(slope = 1, intercept = 0)
```

```{r}
#| code-fold: true
#| code-summary: "Predicción espacial de TCH"

# No aplica para esta aplicación.
# pred_mesh <-
#   predict(ndvi_bru_spde, pixels(mesh), ~ Intercept + ndvi + site)
# 
# ggplot() +
#   gg(pred_mesh)
# ggplot(datos_sf) +
#   gg(pred_mesh) +
#   gg(mesh) +
#   geom_sf()


```

```{r}
predichos_lm$pred_ndvi_inla <- predichos$mean

ggplot(predichos_lm, aes(pred_ndvi_iid, TCH)) +
  geom_point() +
  geom_abline(slope = 1, intercept = 0)

ggplot(predichos_lm, aes(pred_ndvi_esp, TCH)) +
  geom_point() +
  geom_abline(slope = 1, intercept = 0)

ggplot() +
  geom_point(data = predichos_lm, 
             aes(pred_ndvi_iid, TCH, color = 'REML iid')) +
  geom_point(data = predichos_lm, 
             aes(pred_ndvi_esp, TCH, color = 'REML Corr')) +
  geom_point(data = predichos_lm, 
             aes(pred_ndvi_inla, TCH, color = 'INLA Corr')) +
  geom_abline(slope = 1, intercept = 0) +
  labs(x = 'TCH Predichos', y = 'TCH Observado', color = 'Estimación')

```

