---
title: "High Plains Wheat Mosaic Virus (HPWMoV) en cultivos de maíz y trigo"
format: html
---

# Presentación de los Datos

-   Se sistematizó información desde la primera detección en el pais del virus.

-   Se generó un registro de presencia/ausencia georreferenciado según año y localidad de muestreo.

-   Contamos con 169 observaciones para HPWMoV en maíz y 451 obsevaciones en trigo.

-   Las observaciones no estan alineadas

```{r, message=FALSE}
suppressPackageStartupMessages({
  library(sf)
  library(dplyr)
  library(tmap)
  library(tidyr)
  library(INLA)
})
source("src/spde-book-functions.R")
tmap_mode("view")
```

```{r}
trigo_maiz <- st_read("data/trigo_maiz_26_09_22.gpkg", quiet = TRUE)
st_geometry(trigo_maiz) <- 'geometry'
trigo_maiz$HPV <- as.factor(trigo_maiz$HPV)


hpv_maiz <- trigo_maiz |>
  filter(Especie == "Maíz" & !is.na(HPV))

hpv_trigo <- trigo_maiz |>
  filter(Especie == "Trigo" & !is.na(HPV)) 
```

```{r}
tm_shape(hpv_maiz) +
  tm_dots("HPV", title = "HPV en Maiz", pal = "Dark2") +
  tm_shape(hpv_trigo) +
  tm_dots("HPV", title = "HPV en Trgio", pal = "Set1")
```

Complementariamente, se obtuvieron 117 variables biometeorológicas, usando la 
plataforma ERA5, en el periodo comprendido entre agosto del año en que se tomo 
la muestra y agosto del año siguiente.

# Selección de variables

Se identificó la importancia de cada variable climática para cada patosistema 
con el algoritmo boruta y la selección de variables stepwise.

Las variables biometeorológicas que favorecieron la presencia de HPWMoV en
Maíz fueron las precipitaciones elevedas en el mes de Enero y temperatura de
punto de rocío alta en el mes de Mayo

En trigo HPWMov se vio favorecido por precipitaciones elevadas en Enero y
temperaturas bajas en Junio.

# Modelación

La distribución de la presencia de estos virus se modeló con una regresión
bayesiana de efectos mixtos y estructura espacial conjunta de las muestras 
sobre Trigo y Maíz estimada via SPDE considerando una malla común.

$$
\log{\left(\frac{p_{i.maíz}(S)}{1-p_{i.maiz}(S)}\right)} = \\
\alpha_{maíz} + x_{i1}(S)\beta_{1.maíz} + x_{i2}(S)\beta_{2.maíz} + x_{i3}(S)\beta_{3.maíz} +
Z_{maíz}(S) + e_{maíz}(S)
$$

$$
\log{\left(\frac{p_{i.trigo}(S)}{1-p_{i.trigo}(S)}\right)} = \\
\alpha_{trigo} + x_{i1}(S)\beta_{4.trigo} + x_{i5}(S)\beta_{5.trigo} + \lambda Z_{maíz}(S) +
Z_{trigo} (S) + e_{trigo} (S)
$$

donde $\log{\left(\frac{p_ij}{1 - p_ij}\right)}$ es la funcion de enlace. 
$x_1$ es el total de precipitaciones del mes de enero, $x_2$ es la temperatura
punto rocío del mes de mayo y $x_3$ es el año en el que se tomo la muestra y 
$x_4$ es la temperatura del mes de junio.

## Armado del modelo

### Cargamos la base de datos

```{r}
trigo_hpv_sf2 <- st_read("data/trigo_hpv.gpkg",quiet = TRUE)
st_geometry(trigo_hpv_sf2) <- 'geometry'
```

### Cargamos los limites de la region donde hay datos

```{r}
limites2 <- st_read("data/limites2.gpkg", quiet = TRUE)
st_geometry(limites2) <- 'geometry'
```

```{r}
tm_shape(trigo_hpv_sf2) +
  tm_dots() +
  tm_shape(limites2) +
  tm_polygons(alpha = 0)
```

### Boundary

```{r}
base_maiz <- trigo_hpv_sf2 |>
  drop_na(HPV_maiz)

loc.maiz <- base_maiz |>
  st_coordinates()


base_trigo <- trigo_hpv_sf2 |>
  drop_na(HPV_trigo)

loc.trigo <- base_trigo |>
  st_coordinates()

loc.obs <- st_coordinates(trigo_hpv_sf2)

boundary <- list(inla.nonconvex.hull(loc.obs, 2),
                 inla.nonconvex.hull(loc.obs, 4))
```

### Mesh

```{r}
mesh <- inla.mesh.2d(
  boundary = boundary,
  max.edge = c(0.4, 0.8),
  min.angle = c(30, 21),
  max.n = c(480, 160),
  max.n.strict = c(128000, 128000),
  cutoff = 0.03,
  offset = c(2, 4)
)

plot(mesh)
points(loc.obs, pch = 16, col = "#FF5300")
```

### SPDE - Modelo espacial

```{r}
spde <- inla.spde2.pcmatern(
  mesh = mesh,
  # P(range < rangemin) = 0.01
  prior.range = c(1000, 0.01),
  prior.sigma = c(10, 0.01)
)
```

### Formula

```{r}
form <- y ~ -1 +
  intercept_hpv_maiz+
  intercept_hpv_trigo +
  
  Precipitacion_Jan_maiz + 
  Punto.rocio_May_maiz + 
  anio_maiz + 
  
  Precipitacion_Jan_trigo + 
  Temperatura_Jun_trigo +
  
  f(s1, model = spde) + 
  f(s2, model = spde) + 
  f(s12, copy = "s1", fixed = FALSE)
```

### Matrices de Proyeccion

```{r}
Amaiz <- inla.spde.make.A(mesh,loc.maiz)

Atrigo <- inla.spde.make.A(mesh, loc.trigo)
```

### Stacks

```{r}
stackMaiz <- inla.stack(
  data = list(y = cbind(NA, base_maiz$HPV_maiz)),
  A = list(Amaiz,1),
  effects = list(
    list(s1 = 1:spde$n.spde),
    list(intercept_hpv_trigo = rep(1, nrow(base_maiz)),
         
         Precipitacion_Jan_maiz  = base_maiz$Precipitacion_Jan,
         Punto.rocio_May_maiz = base_maiz$Punto.rocio_May,
         anio_maiz = base_maiz$Año.de.Colecta,
         
         Precipitacion_Jan_trigo  = rep(NA, nrow(base_maiz)),
         Temperatura_Jun_trigo = rep(NA, nrow(base_maiz))
         )
    
  ),
  tag = "WSMV_maiz")


stackTrigo <- inla.stack(
  data = list(y = cbind(base_trigo$HPV_trigo,NA)),
  A = list(Atrigo,1),
  effects = list(
    list(s2 = 1:spde$n.spde, s12 = 1:spde$n.spde),
    list(intercept_hpv_maiz = rep(1, nrow(base_trigo)),
         
         Precipitacion_Jan_maiz  = rep(NA, nrow(base_trigo)),
         Punto.rocio_May_maiz = rep(NA, nrow(base_trigo)),
         anio_maiz = rep(NA, nrow(base_trigo)),
         
         Precipitacion_Jan_trigo = base_trigo$Precipitacion_Jan,
         Temperatura_Jun_trigo = base_trigo$Temperatura_Jun 
           )
  ),
  tag = "WSMV_trigo")


stack <- inla.stack(stackTrigo,stackMaiz)
```

### Resultados

```{r ajuste-inla, cache=TRUE}
set.seed(123)
result <- inla(
  form,
  rep('binomial', 2),
  data = inla.stack.data(stack),
  control.predictor = list(
    compute = TRUE,
    A = inla.stack.A(stack),
    link = 1
  ),
  
  control.compute = list(
    return.marginals = TRUE,
    return.marginals.predictor = TRUE,
    hyperpar = TRUE
  )
)

result$summary.fixed

result$summary.hyperpar


```

```{r}
par(mfrow = n2mfrow(length(names(result$marginals.fixed)), asp = 1))
invisible(
  sapply(names(result$marginals.fixed), function(x) {
    
    plot(result$marginals.fixed[[x]], type = 'l', 
         xlab = x, ylab = 'Density')
    abline(v = 0)
  })
)
```

```{r}
par(mfrow = n2mfrow(length(names(result$marginals.hyperpar)), asp = 1))
for (j in names(result$marginals.hyperpar)) {
  ii <- result$marginals.hyperpar[[j]][,2] > sqrt(.Machine$double.eps)
  plot(result$marginals.hyperpar[[j]], 
       type = 'l', 
       xlim = range(result$marginals.hyperpar[[j]][ii, 1]), 
       xlab = names(result$marginals.hyperpar)[j], 
       ylab = 'Density',
       main = j)
}
```

Para validar el modelo se realizó un validación cruzada k-fold, con un k = 10, para cada cultivo.

Los resultados indicaron que la modelación conjunta permitió aumentar la capacidad predictiva de la presencia de virus en el cultivo de trigo en relación al clima, respecto a la obtenida en el modelo marginal con las mismas regresoras.

```{=html}
<style type="text/css">
.tg  {border-collapse:collapse;border-spacing:0;}
.tg td{border-style:solid;border-width:0px;font-family:Arial, sans-serif;font-size:14px;overflow:hidden;
  padding:10px 5px;word-break:normal;}
.tg th{border-style:solid;border-width:0px;font-family:Arial, sans-serif;font-size:14px;font-weight:normal;
  overflow:hidden;padding:10px 5px;word-break:normal;}
.tg .tg-mqa1{border-color:#000000;font-weight:bold;text-align:center;vertical-align:top}
.tg .tg-mcqj{border-color:#000000;font-weight:bold;text-align:left;vertical-align:top}
</style>
```
+-------+
| HPV   |
+=======+
|       |
+-------+
|       |
+-------+
| Maíz  |
+-------+
| Trigo |
+-------+
